臺灣臺北地方法院民事判決　九十一年度訴字第四四二五號
　　原　　　告　技仁機械有限公司
　　法定代理人　丙○○
　　訴訟代理人　丁○○
　　被　　　告　義新股份有限公司
　　法定代理人　乙○○
　　訴訟代理人　甲○○
右當事人間給付工程款事件，本院判決如左：
    主    文
原告之訴駁回。
訴訟費用由原告負擔。
    事    實
一、原告方面：
  (一)聲明：被告應給付原告新台幣貳佰陸拾柒萬及自訴狀繕本送達翌日起至清償日止
　　按週年利率百分之六計算之利息。
  (二)陳述：原告為被告承作「馬華隆裸線股份有限公司─大陸潮陽廠」之設備安裝工
    程，系爭工程已經完工，尾款部分尚有新台幣二百六十七萬元，詎被告竟不支付
    ，經原告一再催收，被告雖承諾將自九十年十月份起分期清償，惟屆期後被告仍
    未依約履行，為此起訴請求被告支付尾款等語。
  (三)證據：提出存證信函、銷貨收入統計表、催款函、協議書、工程合約、支票、各
    報價彙整表、安裝明細、請購表（以上均為影本）等件為證。
二、被告方面：
  (一)聲明：如主文第一項所示。
  (二)陳述：依民法第一百二十七條第一款之規定，承攬人之報酬及其墊款之請求權，
    因二年間不行使而消滅，本件原告所承攬之系爭工程係在八十七年九月間完成，
    其報酬請求權消滅時效期間至八十九年九月底屆滿，詎原告遲至九十一年七月十
    五日始向鈞院聲請對被告發支付命令，其請求權顯然因時效之完成而消滅，被告
    自得拒絕給付。縱然請求權時效因債權人之請求而生中斷之效力，惟請求後六個
    月內必須為訴訟上之主張，否則其時效即視為不中斷，此為同法第一百三十條所
    明定。是本件原告即使曾多次向被告請求支付工程款，惟原告自請求時起並未在
    六個月內起訴主張，其時效仍未中斷，其請求自已罹於時效而無理由。又原告對
    於其權利之存在應負舉證之責，換言之，原告應證明其所承攬之系爭工程確已完
    成且符合契約要求，否則，其請求即無理由云云。
  (三)證據：提出原告所寄之存證信函影本、最高法院七十一年台上字第三四三五號判
    例、台灣高等法院八十七年度訴字第一八一號判決、台灣台北地方法院八十七年
    度訴字第七五一號判決、台灣高雄地方法院八十二年度雄保險簡字第四七號判決
    等件為證。
    理    由
一、本件原告起訴主張其與被告間簽訂承攬契約，約定由原告為被告設於大陸之工廠
    安裝儀器，工程款總價為一千七百萬元，雙方約定百分之二十完工款部分於完工
    後並經開車運轉，即以六十天期支票給付，詎系爭工程安裝完工後，被告並未給
    付尾款二百六十七萬元，為此訴請被告支付工程款云云；被告則以原告之工程款
    請求權已罹於時效，原告既怠於主張權利，被告自毋庸支付尾款，況原告亦未證
    明系爭工程已經完工，是原告之請求並無理由等語置辯。
二、按民法第五百零五條第一項規定：「（承攬）報酬，應於工作交付時給付之，無
    須交付者，應於工作完成時給付之。」，又同法第一百二十七條第七款復明示，
    承攬人之報酬請求權，因二年間不行使而消滅，是依上開規定，對於承攬契約關
    係中有關承攬人之報酬請求權得行使及應行使之期間已定有明文，承攬人於工作
    完成後，應於二年之短期時效內主張其報酬，否則，若超過二年不為請求，即喪
    失其權利。此所謂主張，依民法第一百二十九條第一項規定，計有：1.請求、2.
    承認、3.起訴三者，而其中起訴一項，更可分為下列五項：依督促程序，聲請
    發支付命令；聲請調解或提付仲裁；申報和解債權貨破產債權；告知訴訟
    ；開始執行行為或聲請強制執行（參同條第二項）。須特別注意者，乃民法在
    第一百二十八條列舉時效中斷之事由後，另於第一百三十條規定，時效因「請求
    」而中斷者，若於請求後六個月內不起訴，視為不中斷，另自同法第一百三十一
    條至第一百三十六條，對於因「起訴」（含列舉之五種情形）事由而中斷時效者
    ，其時效於何種情狀下視為不中斷，明定其條件，獨對於「承認」債務一項，未
    規定如何條件下視為時效不中斷，是以，關於消滅時效因債務人「承認」債務而
    中斷者，依同法第一百三十七條第一項之規定，該消滅時效應自中斷之事由終止
    時，重行起算。經查，本件被告對於該公司與原告間確曾簽訂工程合約，約定由
    原告為被告大陸潮陽廠安裝儀器一節並不爭執，此有兩造所簽訂之工程合約條款
    影本在卷可稽，另依證人即被告公司職員陳滄洲證稱：「（合約書）是我蓋章，
    公司章也是我們公司的，當時我是廠長，但實際情形已過很多年，我忘記了，我
    知道是公司內部決定的事情，由我來簽名。」、「（《提示合約書立合約人欄》
    問：上面印章是否為你們公司的大小章？）是的，小章也確實是我們公司負責人
    的章。」（參本院九十一年十月十八日言詞辯論筆錄），是原告與被告間確實成
    立承攬契約關係，當無疑義。再依陳滄洲所述：「（問：八十七年原告公司是否
    找你們到大陸裝機器？）八十七年九月份原告公司到我們大陸廠按裝機器完成，
    因我兩邊跑，所以我知道。」、「（問：機器有無驗收、使用？）都沒有。」、
    「（問：為何機器不使用？）不清楚老闆為何不使用這台機器，當初為何定這部
    機器我也不知道。」（參同上筆錄），可知原告已於八十七年九月間完成系爭儀
    器之安裝，而被告對此亦不否認，惟何以儀器安裝完成後，被告卻不驗收，亦不
    使用，被告對此亦無合理說明。按因條件成就而受不利益之當事人，如以不正當
    行為阻其條件之成就者，視為條件已成就，民法第一百零一條第一項定有明文，
    本件原告至被告大陸潮陽廠按裝機器，據被告公司職員所稱，已經完工在案，至
    何以被告公司對系爭機器不予驗收，且不予試車運轉，被告並未說明原因，被告
    員工亦不明所以，而依兩造所簽定之工程合約第七條第三款約定，完工款部分係
    在完工後並經開車運轉後，始予支付，今原告既已完成機器按裝作業，依約被告
    應即試車運轉，詎被告不為此圖，顯係以不正方法妨礙付款條件之成就，依上開
    說明，自應認為原告已依約履行，得向被告請求支付工程尾款。
三、可資質疑者，乃原告既已依約完成儀器之安裝，取得向被告請求支付完工款之權
    利，被告有何法律上依據得拒絕支付尾款？被告對系爭機器並未主張瑕疵抗辯，
    對於給付內容亦無爭執，其據以主張拒絕付款之答辯理由，主要乃原告之請求已
    罹於時效，已不得再向被告請求等語。茲據證人陳滄洲所言：「（原告訴訟代理
    人問：請問證人九十年我催討尾款時，是證人指使朱洪海與原告公司協談？）我
    有請朱洪海與原告公司協調，但不完全只針對這件事，至於何時及協談幾次已無
    印象，九十年原告或許有催討，或許沒有，我已不記得。」、及證人即被告公司
    職員朱洪海所證：「（問：有無與原告公司協談尾款事宜？）八十七年間原告確
    實有來裝機台，在八十九、九十年間原告打電話請款。」等語（參同上筆錄），
    互核證人所言，堪信原告為被告大陸工廠按裝機器後，於嗣後之八十九年、九十
    年間確曾向被告催討尾款。有疑義者，乃系爭工程係在八十七年九月間完工，自
    斯時起，原告即處於得請求被告給付工程款之地位，原告之承攬報酬請求權自八
    十七年九月起至八十九年九月屆滿二年，而原告係在九十一年七月十七日始向本
    院聲請對被告發支付命令，此行為在原告完成系爭工程二年後，在此期間內，雖
    證人朱洪海證稱八十九年、九十年間原告曾以電話請求被告付款（參同上筆錄）
    ，且原告亦表示自系爭工程完工後，伊即未曾間斷要求被告給付尾款云云，茲參
    酌原告與證人之證詞，縱認為系爭工程完工後原告確曾多次要求被告給付工程款
    ，惟原告自八十七年九月間完成系爭工程後，其請求被告給付工程款之二年期時
    效已經開始計算，算至八十九年九月間止，該時效即已完成，即使原告於此一期
    間內曾多次請求被告付款，惟原告於提出請求後，並未於六個月內提起訴訟，是
    該時效之計算並未中斷，仍於八十九年九月間完成，原告本於承攬契約之報酬請
    求權已因離於時效而消滅，原告固然仍得基於契約關係向被告提出事實上之主張
    ，惟被告既已提出時效抗辯，原告之請求權即受有阻礙。
四、原告復指稱被告於時效完成後之九十年四月十一日曾與原告簽定協議書，約定被
    告得分四期攤還所餘尾款，被告復且依此協議書簽發一紙支票，支付協議書上第
    二(一)筆款八十五萬元，足見被告確有同意持續付款之意（參見原告九十一年九月
    三十日準備書狀所附證一、證二）云云。茲審視原告所提上開協議書上當事人欄
    並無兩造任何簽章，即原告部分亦付之闕如，被告亦否認曾與原告簽定上開協議
    書，是兩造間是否確曾簽定該協議書，或有該協議書上所載文字之合意，非無疑
    問！雖被告對於該公司確曾簽發發票日為九十年六月二十一日、面額八十九萬二
    千五百元支票一紙交付原告一節並不否認，惟仍主張原告對被告之報酬請求權已
    罹於時效，不得再為請求，是可資深究者，乃被告此一付款行為究代表何意？關
    於原告對被告之報酬請求權已在八十九年九月間罹於時效，此一事實已說明如上
    ，是被告於九十年六月二十一日簽發予原告之支票，顯係在原告之請求權已罹於
    時效之後，被告在原告之報酬請求權已罹於時效之後，仍予付款，其性質似可解
    釋為對於債務之承認，然被告對於債務之承認，係在時效完成之後，被告此舉得
    否認為已經消滅之時效因而復生？承上所述，民法第六章關於消滅時效之規定中
    ，對於承認債務者，固認為構成時效中斷之事由，惟對於時效因承認債務而中斷
    者，如何條件下視為不中斷，並未規定，其意似認為一旦承認債務，即無所謂不
    中斷可言，債務人應履行付款義務。惟須注意者，乃此一規定所稱之「承認」債
    務，仍應解釋為係在二年短期時效內承認債務而言，若於時效完成後，參酌同法
    第一百二十五條規定，該請求權即為「消滅」！既稱消滅，即已不復存在之意，
    既不存在，當無所謂起死回生可言，是以，債務人於時效消滅後縱有給付款項之
    行為，仍不能解釋為該二年短期時效復從頭計算，甚至解釋為債務人不得再援用
    時效之抗辯，至債務人於時效消滅後所為之給付行為，其性質究屬何者，乃另一
    問題，對債務人而言，仍得享有援引時效抗辯之利益，此不可不辨。本件被告固
    曾於原告之報酬請求權罹於時效而消滅後，簽發支票支付部分工程款，惟此種行
    為並不能使已完成之時效重行起算，否則即與民法第六章有關消滅時效之立法理
    由在謀求早日確定法律關係之意旨有違，申言之，本件被告固然簽發支票，惟仍
    得援用時效抗辯，以玆對抗原告之承攬報酬請求權，而原告之報酬請求權既已因
    罹於二年短期時效而消滅，其提起本件訴訟，請求被告再為給付二百六十七萬元
    承攬報酬及按週年利率百分之六計算之利息即無理由，應予駁回。
五、結論：原告之訴為無理由，依民事訴訟法第七十八條，判決如主文。
中　　　華　　　民　　　國　　九十一　　年　　　十　　　月　　三十一　　日
                                            民事第二庭法  官　汪漢卿
右為正本係照原本作成
如對本判決上訴，須於判決送達後廿日內向本院提出上訴狀
中　　　華　　　民　　　國　　九十一　　年　　　十　　　月　　三十一　　日
　　　　　　　　　　　　　　　　　　　　　　　　　法院書記官　王  儀
